---
title: "A4"
author: "Antonio Roldan Andrade"
date: "2026-01-11"
output: html_document
---

```{r setup, include=FALSE}
knitr::opts_chunk$set(echo = TRUE)
library(dplyr)
library(stringr)
library(car)
library(corrplot)
library(caret)
library(ggplot2)
library(PMCMRplus)
library(nortest)
```

# Actividad 4

## 1. Preprocesamiento

### 1.1 Nombres de las variables

```{r, echo=TRUE}

# Comenzamos por la carga del diccionario CSV
csv_location <- "Findata.csv"
dataSet <- read.csv(csv_location, sep = ",")

# Realizamos las modificaciones pertinentes de los nombres: 
dataSet <- dataSet %>%
  rename_with(~ 
                str_remove(., "\\.+$") %>% # Elimina los puntos al final nombres de variables
                str_replace_all(., "\\.+", "_") %>% # Sustituye los puntos dentro por _
                str_replace_all("__+", "_") # Si hay dos puntos seguidos, reemplazadlos por un único guion bajo.
                
              )
# Comprobamos 
names(dataSet)

```

### 1.2 Variables Weight_kg y Height_m
```{r, echo=TRUE}
# Comprobamos tipos de variables (con glympse, glimpse(dataSet))
# Se puede percibir que la columna Weight..kg. es incorrecta (marcada como character)

# Weight
dataSet <- dataSet %>%
  mutate(
    # Aseguramos que sea texto para limpiar, quitamos espacios
    Weight_kg = str_to_lower(as.character(Weight_kg)),
    
    # Si contiene "b para aplicar la conversión
    Weight_kg = case_when(
      str_detect(Weight_kg, "lb") ~ as.numeric(str_extract(Weight_kg, "[0-9.]+")) / 2.20,
      TRUE ~ as.numeric(str_extract(Weight_kg, "[0-9.]+"))
    )
  )
# Comprobamos datos
head(dataSet$Weight_kg)

# Height
dataSet <- dataSet %>%
  mutate(
    Height_m = str_to_lower(as.character(Height_m)),
    
    # Si contiene feet (') o inches (")
    Height_m = case_when(
      str_detect(Height_m, "'|\"|ft|in") ~ {
        # Extraemos todos los números encontrados
        numeros <- str_extract_all(Height_m, "[0-9.]+")
        # El primero son pies, el segundo pulgadas
        pies <- as.numeric(sapply(numeros, function(x) x[1]))
        pulgadas <- as.numeric(sapply(numeros, function(x) ifelse(length(x) > 1, x[2], 0)))
        # Convertimos: (pies * 12 + pulgadas) / 39.37
        (pies * 12 + pulgadas) / 39.37
      },
      # Si es numérico o solo necesita conversión de pulgadas a metros
      TRUE ~ as.numeric(str_extract(Height_m, "[0-9.]+"))
    )
  )

# Comprobamos datos
head(dataSet$Height_m)

```


### Valores Ausentes y Atípicos
```{r,echo=TRUE}
# Weight

# Valores Ausentes
na_weight <- sum(is.na(dataSet$Weight_kg))

# Valores Atípicos 
out_weight <- length(boxplot.stats(dataSet$Weight_kg)$out)

cat("Peso - Ausentes:", na_weight, "| Atípicos:", out_weight)

# Height
na_height <- sum(is.na(dataSet$Height_m))

# Valores Atípicos
out_height <- length(boxplot.stats(dataSet$Height_m)$out)

cat("Altura - Ausentes:", na_height, "| Atípicos:", out_height)

```


## 2. Estadística inferencial


### 2.1.1. Hipótesis nula y Alternativa

Dada la pregunta: ¿Podemos aceptar que los hombres queman en promedio más calorías en los entrenamientos que las mujeres?   

Podemos plantear lo siguiente:  
$H_0: \mu_{hombres} = \mu_{mujeres}$ (La media de calorías quemadas es igual en ambos grupos).  
$H_1: \mu_{hombres} > \mu_{mujeres}$ (La media de calorías en hombres es mayor que en mujeres).


### 2.1.2. Justificación del test a aplicar

Dado que se va a realizar un test estadistico entre medias de muestras independientes, además desconocemos
las covarianza poblacional, por tanto usaremos la covarianza muestral y un t-test.  

### 2.1.3 Cálculos

```{r, echo=TRUE}

# Calculo manual

# Separamos los grupos
hombres <- dataSet$Calories[dataSet$Gender == "Male"]
mujeres <- dataSet$Calories[dataSet$Gender == "Female"]

# Estadísticos
n1 <- length(hombres); n2 <- length(mujeres)
m1 <- mean(hombres);   m2 <- mean(mujeres)
s1 <- sd(hombres);     s2 <- sd(mujeres)

# Calculo del estadístico de contraste

se_diff <- sqrt((s1^2 / n1) + (s2^2 / n2))

# Estadístico t observado
t_obs <- (m1 - m2) / se_diff

# Aplicamos test de welch

df_welch <- ((s1^2/n1 + s2^2/n2)^2) / ((s1^2/n1)^2/(n1-1) + (s2^2/n2)^2/(n2-1))

# Valor Crítico (cola a la derecha)
t_critico <- qt(0.975, df = df_welch)

# P-valor

p_valor <- pt(t_obs, df = df_welch, lower.tail = FALSE)

# Resultados
cat("T-Critico manual:", t_critico,"\n","T-observado manual:", t_obs, "\n","P-valor manual:    ", p_valor, "\n")

# Calculo automatico
resultado_auto <- t.test(Calories ~ Gender, data = dataSet, 
                         alternative = "greater", 
                         conf.level = 0.975)
print(resultado_auto)

```

### 2.1.4. Interpretación del test

Por tanto podemos concluir que si nos centramos en el T-observado (0.514) podemos ver como no supera al t-critico (1.96), en consecuencia no podemos rechazar la hipótesis nula (H0).  

En cuanto al p-valor, tenemos que el valor observado es 0.304 por lo que supera al nivel de significación haciendo que no podamos rechazar la hipótesis nula.

En consecuencia no podemos rechazar que la media de calorias quemadas por ambos grupos durante el transcurso de un ejercicio es aproximadamente igual en promedio, con un 97.5 % de confianza.



## 3. Modelo de regresión

### 3.1. Regresión lineal múltiple

```{r, echo=TRUE}
# Modelo de regresión lineal múltiple
modelo_calorias <- lm(Calories_Burned ~ Session_Duration_hours + Experience_Level + 
                      Workout_Frequency_days_week + Height_m + Weight_kg + 
                      Gender + Workout_Type, 
                      data = dataSet)

summary(modelo_calorias)

```

Una vez tenemos los resultados de aplicar la regresión lineal podemos observar como las variables que tienen menor significancia son:  

1. El peso de la persona que esta realizando el entrenamiento.  
2. El género de la persona.

Por lo que podemos intuir que una vez que conocemos la duración y el tipo de ejercicio, el peso y el género no añaden mucha información extra para predecir las calorías en este dataset.  

Si nos centramos en la calidad del ajuste, podemos observar que el modelo tiene una gran robustez para realizar predicciones ya que:  

1. R Cuadrado es de 0.9635, por lo que las variables seleccionadas explican el 96% de la variabilidad de los datos.  

2. Errores Estándar relativamente bajos comparados con los coeficientes (Estimates), lo que indica precisión en las estimaciones.


Por último tenemos la aportación del nivel de experiencia de la persona:  

1. Por cada incremento en una unidad del nivel de experiencia, las calorías quemadas aumentan en promedio 59.07 unidades, manteniendo constantes todas las demás variables (duración, tipo de ejercicio, etc.).  

2. Esto sugiere que un usuario más experimentado es más eficiente o entrena con una intensidad interna mayor que un principiante, logrando quemar más calorías en el mismo tiempo y con la misma frecuencia de entrenamiento.



### 3.2. Multicolinealidad

```{r,echo=TRUE}
# Matriz de correlacion
vars_cuant <- dataSet %>%
  select(Session_Duration_hours, Workout_Frequency_days_week, Height_m, Weight_kg, Experience_Level)

# Calculamos la matriz
matriz_cor <- cor(vars_cuant, use = "complete.obs")

# Visualización gráfica
corrplot(matriz_cor, method = "color", addCoef.col = "black", 
         type = "upper", tl.col = "black", number.cex = 0.7)

```

Como podemos apreciar en la matriz podemos apreciar cierto nivel de correlación positiva:

1. **Experiencia de entrenamiento - Duración de la actvidad **
2. **Experiencia de entrenamiento - Días de entrenamiento por semana**
3. **Días de entrenamiento por semana - Duración de la actvidad **

Aunque tenemos cierto nivel de correlación podemos apreciar que no se trata en ningún caso de unas correlaciones altas.

```{r,echo=TRUE}
# Matriz VIF
vif_values <- vif(modelo_calorias)

print(vif_values)

```

Con respecto a la matriz VIF podemos apreciar que no existen problemas relevantes de multicolinealidad puesto
que todos los valores estan contenidos dentro de una correlación moderada.  
En conclusión:  

- En la matriz de correlación, aunque se observan relaciones moderadas entre la experiencia y la duración de la sesión (aprox. 0.70), ninguna alcanza niveles críticos (superiores a 0.80). Reforzando este análisis, los resultados de GVIF muestran valores máximos de 2.28, situándose muy por debajo del umbral de riesgo de 5.  

- Por tanto, podemos concluir que no existen problemas de multicolinealidad; las variables explicativas son lo suficientemente independientes para que las estimaciones de los coeficientes del modelo sean fiables y precisas.



## 3.3. Análisis visual de los residuos

```{r,echo=TRUE}


plot(modelo_calorias, which =1 )

```

Si nos centramos en el primer gráfico (Residual VS Fitted) podemos apreciar como los datos se distribuyen en forma de curva, por tanto podemos afirmar que existe un problema de no linealidad. Esto indica que la relación entre las calorías y las variables explicativas (como la duración o el peso) no es puramente lineal, o que faltan términos cuadráticos o interacciones en el modelo.  

```{r,echo=TRUE}


plot(modelo_calorias, which =2 )

```
Con respecto al gráfico Q-Q apreciamos como los datos presentan una forma de "S" muy pronunciada, alejándose de la línea diagonal tanto en los extremos como en el centro, en consecuencia, los residuos no siguen una distribución normal. Tienen colas pesadas o una distribución bimodal.  

Por tanto se puede determinar que a pesar de que las variables eran muy significativas, el modelo de regresión lineal simple no es el adecuado para estos datos.


### 3.4. Regresión logística


```{r,echo=TRUE}

# 1. Crear la variable binaria: 1 si es principiante, 0 si no lo es
dataSet <- dataSet %>%
  mutate(Is_Beginner = ifelse(Experience_Level == 1, 1, 0))

# 2. Ajustar el modelo
modelo_logistico <- glm(Is_Beginner ~ Calories + Session_Duration_hours + 
                        Workout_Frequency_days_week + Height_m + Weight_kg + 
                        Gender + Workout_Type, 
                        data = dataSet, 
                        family = binomial)

summary(modelo_logistico)

```

Al observar la columna Pr(>|z|), vemos que solo hay dos variables que tienen un impacto estadísticamente significativo en la probabilidad de ser principiante:

- **Session_Duration_hours** (p-valor < 2e-16): Es altamente significativa. Su coeficiente es negativo (-3.20), lo que indica que a medida que aumenta la duración de la sesión, la probabilidad de ser una persona sin experiencia disminuye drásticamente.

- **Workout_Frequency_days_week** (p-valor < 2e-16): También es altamente significativa. Su coeficiente es negativo (-1.80), sugiriendo que cuantos más días a la semana entrena una persona, menor es la probabilidad de que sea clasificada como principiante.  

En cuanto a la calidad del modelo podemos decir que el modelo ha reducido la devianza en casi un 43% ($1 - 15786/27579$). Siendo una reducción muy considerable, lo cual indica que el modelo tiene una buena capacidad discriminatoria. Las variables elegidas (especialmente frecuencia y duración) explican muy bien la pertenencia al grupo de principiantes.



### 3.5. Matriz de confusión

```{r,echo=TRUE}
# 1. Obtener las probabilidades predichas
probabilidades <- predict(modelo_logistico, type = "response")

# 2. Convertir probabilidades en 1 si prob >= 0.5, 0 si no
predicciones <- factor(ifelse(probabilidades >= 0.5, 1, 0), levels = c("0", "1"))
reales <- factor(dataSet$Is_Beginner, levels = c("0", "1"))

# 3. Generar la matriz 
matriz_resultados <- confusionMatrix(predicciones, reales, positive = "1")
print(matriz_resultados)

```
La matriz muestra los aciertos y errores del modelo de la siguiente manera:

1. **Verdaderos Positivos (VP)**: 9,180. El modelo identificó correctamente a 9,180 personas que realmente no tienen experiencia (Clase 1).

2. **Verdaderos Negativos (VN):** 6,801. El modelo identificó correctamente a 6,801 personas que sí tienen experiencia (Clase 0).

3. **Falsos Positivos (FP)**: 2,343. El modelo clasificó como principiantes a 2,343 personas que en realidad tienen experiencia (Error tipo I).

4. **Falsos Negativos (FN)**: 1,676. El modelo clasificó como expertos a 1,676 personas que en realidad son principiantes (Error tipo II).


En cuanto a sensibilidad y especificidad: 

- **Sensibilidad (0.8456)**: El modelo identifica correctamente al 84.56% de todas las personas sin experiencia. Es un valor alto, lo que sugiere que el modelo es muy eficaz.

- **Especificidad (0.7438)**: El modelo identifica correctamente al 74.38% de las personas con experiencia. Es un valor sólido, aunque ligeramente inferior a la sensibilidad.


## 4. Análisis de la varianza (ANOVA) de un factor

Analizaremos si existen diferencias significativas en la variable Calories_Burned en función
del tipo de entrenamiento (Workout_Type).


### 4.1. Visualización

```{r, echo=TRUE}

ggplot(dataSet, aes(x = Workout_Type, y = Calories, fill = Workout_Type)) +
  geom_boxplot(alpha = 0.7) +
  labs(title = "Distribución de Calorías Quemadas por Tipo de Entrenamiento",
       x = "Tipo de Entrenamiento",
       y = "Calorías Quemadas") 

```

### 4.2. Hipótesis nula y alternativa

La hipotesis nula establece que no existen difrencias en las medias de las calorías quemadas entre los 
diferentes entrenamientos.  

La hipotesis alternativa plantea que existe al menos una de las medias de las calorias quemadas que si es 
diferente de las demas, quedando de la siguiente manera:  

$$H_0: \mu_{\text{Cardio}} = \mu_{\text{HIIT}} = \mu_{\text{Strength}} = \mu_{\text{Yoga}}$$
$$H_1: \exists \, i, j \text{ tales que } \mu_i \neq \mu_j$$

### 4.3 Modelo

```{r, echo=TRUE}

# Realizamos el ANOVA
modelo_anova <- aov(Calories ~ Workout_Type, data = dataSet)

# Mostramos la tabla de resultados
summary(modelo_anova)

```

Comparamos el p-valor con el nivel de significación estándar ($\alpha = 0.05$):  

Puesto que $0.0469 < 0.05$, rechazamos la hipótesis nula ($H_0$) con un nivel de confianza del 95%.  

En consecuencia, podemos decir que existe evidencia estadística suficiente para afirmar que el tipo de entrenamiento influye significativamente en las calorías quemadas. Sin embargo, nota que el p-valor está muy cerca del límite (0.05) y el resultado tiene solo un asterisco (*), lo que sugiere que la diferencia, aunque real, es estadísticamente muy pequeña.


### 4.4. Efectos de los niveles del factor

Basándome en el modelo de regresión lineal múltiple calculado anteriormente hacemos la siguiente estimación de efectos tomando al Cardio como referencia:  

- **Workout_TypeHIIT**: +451.91 calorías. Este es el efecto más fuerte observado. Realizar un entrenamiento de tipo HIIT incrementa, en promedio, el gasto en 451.91 calorías respecto a un entrenamiento de Cardio, manteniendo constantes el resto de las variables (duración, peso, etc.).  

- **Workout_TypeStrength**: +151.99 calorías. El entrenamiento de fuerza tiene un efecto positivo moderado, sumando 151.99 calorías adicionales en comparación con la categoría de referencia (Cardio).  

- **Workout_TypeYoga**: -297.30 calorías. El Yoga tiene un efecto negativo en la comparación; realizar este tipo de entrenamiento reduce el gasto calórico en 297.30 calorías respecto al Cardio para una sesión de las mismas características.

### 4.5 Interpretación de los resultados

Los coeficientes  de las variables anteriores tienen un p-valor extremadamente bajo (<2e-16), lo que indica que el tipo de ejercicio es un predictor crítico y estadísticamente significativo del gasto calórico. Aunque el test ANOVA posterior dio un resultado más ajustado (p-valor = 0.0469), eso se debe a que la ANOVA solo mira el tipo de ejercicio de forma aislada, mientras que estos coeficientes muestran el efecto real cuando controlamos factores como la duración de la sesión y la frecuencia.



### 4.6. Adecuación del modelo

```{r, echo=TRUE}

plot(modelo_anova, which = 1)
plot(modelo_anova, which = 2)


```

Procedemos a la verificacion de los supuestos de normalidad y homoscedasticidad:

- **Homocedasticidad**: La dispersión vertical de los puntos es notablemente diferente entre las columnas. Las columnas en los extremos (especialmente la de la derecha) muestran una dispersión (varianza) de residuos mucho mayor que las columnas centrales. Por tanto, observamos una clara violación del supuesto de homocedasticidad (igualdad de varianzas). Esto sugiere que la variabilidad de las calorías quemadas no es la misma para todos los tipos de entrenamiento, lo que puede afectar la validez del p-valor obtenido en el ANOVA.


- **Normal Q-Q**: Los residuos presentan una forma de "S" muy marcada, desviándose de la línea diagonal punteada tanto en los valores bajos como en los altos, en consecuencia podemos decir que existe una fuerte evidencia de no normalidad. Los residuos tienen colas pesadas, lo que indica que la distribución del gasto calórico tiene valores extremos más frecuentes de lo que predeciría una distribución normal.

```{r,echo=TRUE}

# Realizar la prueba T2 de Tamhane
# 1. Filtrar NAs y asegurar que es un factor (Teniamos un error al existir NA)
data_clean <- dataSet %>%
  filter(!is.na(Calories), !is.na(Workout_Type)) %>%
  mutate(Workout_Type = as.factor(as.character(Workout_Type)))

# 2. Ejecutar la prueba T2 de Tamhane con los datos limpios
test_tamhane <- tamhaneT2Test(data_clean$Calories, data_clean$Workout_Type)

# 3. Ver resultados
print(test_tamhane)
```

Al observar los p-valores ajustados por el método T2 , vemos que ninguna de las comparaciones entre pares es estadísticamente significativa (todos los valores son mayores a 0.05):

- **HIIT vs Cardio** ($p = 1.000$): No hay diferencia alguna entre estos dos grupos.Strength vs Cardio ($p = 0.263$): No hay diferencia significativa.  
- **Yoga vs Cardio** ($p = 0.989$): No hay diferencia significativa.Strength vs HIIT ($p = 0.168$): No hay diferencia significativa.  
- **Yoga vs Strength**  ($p = 0.054$): Esta es la comparación más cercana a la significancia, pero al estar por encima de 0.05, técnicamente se considera que no hay diferencia significativa entre el Yoga y el entrenamiento de Fuerza.


### 4.6.1. Normalidad de los residuos

Justificación teórica en el apartado 4.6.

```{r,echo=TRUE}

# Extraer los residuos del modelo ANOVA
residuos_anova <- residuals(modelo_anova)

# Ejecutar el test de Anderson-Darling
ad.test(residuos_anova)

```

Como podemos apreciar el p-value que nos devuelve nos indica que debemos rechazar la $H_0$: Los datos siguen una distribución normal).  

Aunque tengamos este resultado con el p-value podemos seguir usando este análisis para la toma de decisiones, puesto que:  

- **Tamaño de muestra** ($n$): El dataset cuenta con aproximadamente 20,000 observaciones, lo cual supera con creces el umbral de $n \geq 30$.  

- **Teorema del Límite Central** (TLC): Gracias al TLC, la distribución de la media muestral tiende a la normalidad independientemente de la distribución de los datos originales.

- **Robustez del ANOVA**: Con una muestra tan grande, las desviaciones en la normalidad de los residuos tienen un impacto mínimo en la tasa de error tipo I (falsos positivos) del test F.


### 4.6.2. Homocedasticidad de los residuos

Justificación teórica en el apartado 4.6.  

```{r,echo=TRUE}
# ANOVA de Welch
oneway.test(Calories ~ Workout_Type, data = dataSet, var.equal = FALSE)

```
Tras lo visto en el ANOVA de Welch podemos decir que teniendo como resultado $F = 2.6961$, $p-value = 0.04427$, esto implica que el p-valor es menor a 0.05 lo que indica que existen diferencias estadísticamente significativas en las calorías medias quemadas según el tipo de entrenamiento.


```{r,echo=TRUE}
# Realizamos el test de Levene 

leveneTest(Calories ~ Workout_Type, data = dataSet)


```
Centrandonos en el test de Levene podemos extraer lo siguiente teniendo como resultado $Pr(>F) = 0.2696$:  

- Dado que el p-valor ($0.2696$) es mayor a 0.05, no podemos rechazar la hipótesis nula de igualdad de varianzas.

- A diferencia de lo que sugería la inspección visual inicial, estadísticamente existe homocedasticidad, aunque visualmente las columnas en los valores ajustados más altos parecen tener una densidad de puntos ligeramente distinta, el Test de Levene confirma que la amplitud de la dispersión es comparable en todos los grupos.






















































