---
title: "A4"
author: "Antonio Roldan Andrade"
date: "2026-01-11"
output: html_document
---

```{r setup, include=FALSE}
knitr::opts_chunk$set(echo = TRUE)
library(dplyr)
library(stringr)
```

# Actividad 4

## 1. Preprocesamiento

### 1.1 Nombres de las variables

```{r, echo=TRUE}

# Comenzamos por la carga del diccionario CSV
csv_location <- "Findata.csv"
dataSet <- read.csv(csv_location, sep = ",")

# Realizamos las modificaciones pertinentes de los nombres: 
dataSet <- dataSet %>%
  rename_with(~ 
                str_remove(., "\\.+$") %>% # Elimina los puntos al final nombres de variables
                str_replace_all(., "\\.+", "_") %>% # Sustituye los puntos dentro por _
                str_replace_all("__+", "_") # Si hay dos puntos seguidos, reemplazadlos por un único guion bajo.
                
              )
# Comprobamos 
names(dataSet)

```

### 1.2 Variables Weight_kg y Height_m
```{r, echo=TRUE}
# Comprobamos tipos de variables (con glympse, glimpse(dataSet))
# Se puede percibir que la columna Weight..kg. es incorrecta (marcada como character)

# Weight
dataSet <- dataSet %>%
  mutate(
    # Aseguramos que sea texto para limpiar, quitamos espacios
    Weight_kg = str_to_lower(as.character(Weight_kg)),
    
    # Si contiene "b para aplicar la conversión
    Weight_kg = case_when(
      str_detect(Weight_kg, "lb") ~ as.numeric(str_extract(Weight_kg, "[0-9.]+")) / 2.20,
      TRUE ~ as.numeric(str_extract(Weight_kg, "[0-9.]+"))
    )
  )
# Comprobamos datos
head(dataSet$Weight_kg)

# Height
dataSet <- dataSet %>%
  mutate(
    Height_m = str_to_lower(as.character(Height_m)),
    
    # Si contiene feet (') o inches (")
    Height_m = case_when(
      str_detect(Height_m, "'|\"|ft|in") ~ {
        # Extraemos todos los números encontrados
        numeros <- str_extract_all(Height_m, "[0-9.]+")
        # El primero son pies, el segundo pulgadas
        pies <- as.numeric(sapply(numeros, function(x) x[1]))
        pulgadas <- as.numeric(sapply(numeros, function(x) ifelse(length(x) > 1, x[2], 0)))
        # Convertimos: (pies * 12 + pulgadas) / 39.37
        (pies * 12 + pulgadas) / 39.37
      },
      # Si es numérico o solo necesita conversión de pulgadas a metros
      TRUE ~ as.numeric(str_extract(Height_m, "[0-9.]+"))
    )
  )

# Comprobamos datos
head(dataSet$Height_m)

```


### Valores Ausentes y Atípicos
```{r,echo=TRUE}
# Weight

# Valores Ausentes
na_weight <- sum(is.na(dataSet$Weight_kg))

# Valores Atípicos 
out_weight <- length(boxplot.stats(dataSet$Weight_kg)$out)

cat("Peso - Ausentes:", na_weight, "| Atípicos:", out_weight)

# Height
na_height <- sum(is.na(dataSet$Height_m))

# Valores Atípicos
out_height <- length(boxplot.stats(dataSet$Height_m)$out)

cat("Altura - Ausentes:", na_height, "| Atípicos:", out_height)

```


## 2. Estadística inferencial


### 2.1.1. Hipótesis nula y Alternativa

Dada la pregunta: ¿Podemos aceptar que los hombres queman en promedio más calorías en los entrenamientos que las mujeres?   

Podemos plantear lo siguiente:  
$H_0: \mu_{hombres} = \mu_{mujeres}$ (La media de calorías quemadas es igual en ambos grupos).  
$H_1: \mu_{hombres} > \mu_{mujeres}$ (La media de calorías en hombres es mayor que en mujeres).


### 2.1.2. Justificación del test a aplicar

Dado que se va a realizar un test estadistico entre medias de muestras independientes, además desconocemos
las covarianza poblacional, por tanto usaremos la covarianza muestral y un t-test.  

### 2.1.3 Cálculos

```{r, echo=TRUE}

# Calculo manual

# Separamos los grupos
hombres <- dataSet$Calories[dataSet$Gender == "Male"]
mujeres <- dataSet$Calories[dataSet$Gender == "Female"]

# Estadísticos
n1 <- length(hombres); n2 <- length(mujeres)
m1 <- mean(hombres);   m2 <- mean(mujeres)
s1 <- sd(hombres);     s2 <- sd(mujeres)

# Calculo del estadístico de contraste

se_diff <- sqrt((s1^2 / n1) + (s2^2 / n2))

# Estadístico t observado
t_obs <- (m1 - m2) / se_diff

# Aplicamos test de welch

df_welch <- ((s1^2/n1 + s2^2/n2)^2) / ((s1^2/n1)^2/(n1-1) + (s2^2/n2)^2/(n2-1))

# Valor Crítico (cola a la derecha)
t_critico <- qt(0.975, df = df_welch)

# P-valor

p_valor <- pt(t_obs, df = df_welch, lower.tail = FALSE)

# Resultados
cat("T-Critico manual:", t_critico,"\n","T-observado manual:", t_obs, "\n","P-valor manual:    ", p_valor, "\n")

# Calculo automatico
resultado_auto <- t.test(Calories ~ Gender, data = dataSet, 
                         alternative = "greater", 
                         conf.level = 0.975)
print(resultado_auto)

```

### 2.1.4. Interpretación del test

Por tanto podemos concluir que si nos centramos en el T-observado (0.514) podemos ver como no supera al t-critico (1.96), en consecuencia no podemos rechazar la hipótesis nula (H0).  

En cuanto al p-valor, tenemos que el valor observado es 0.304 por lo que supera al nivel de significación haciendo que no podamos rechazar la hipótesis nula.

En consecuencia no podemos rechazar que la media de calorias quemadas por ambos grupos durante el transcurso de un ejercicio es aproximadamente igual en promedio, con un 97.5 % de confianza.



























