---
title: "A4"
author: "Antonio Roldan Andrade"
date: "2026-01-11"
output: html_document
---

```{r setup, include=FALSE}
knitr::opts_chunk$set(echo = TRUE)
library(dplyr)
library(stringr)
library(car)
library(corrplot)
library(caret)
library(ggplot2)
```

# Actividad 4

## 1. Preprocesamiento

### 1.1 Nombres de las variables

```{r, echo=TRUE}

# Comenzamos por la carga del diccionario CSV
csv_location <- "Findata.csv"
dataSet <- read.csv(csv_location, sep = ",")

# Realizamos las modificaciones pertinentes de los nombres: 
dataSet <- dataSet %>%
  rename_with(~ 
                str_remove(., "\\.+$") %>% # Elimina los puntos al final nombres de variables
                str_replace_all(., "\\.+", "_") %>% # Sustituye los puntos dentro por _
                str_replace_all("__+", "_") # Si hay dos puntos seguidos, reemplazadlos por un único guion bajo.
                
              )
# Comprobamos 
names(dataSet)

```

### 1.2 Variables Weight_kg y Height_m
```{r, echo=TRUE}
# Comprobamos tipos de variables (con glympse, glimpse(dataSet))
# Se puede percibir que la columna Weight..kg. es incorrecta (marcada como character)

# Weight
dataSet <- dataSet %>%
  mutate(
    # Aseguramos que sea texto para limpiar, quitamos espacios
    Weight_kg = str_to_lower(as.character(Weight_kg)),
    
    # Si contiene "b para aplicar la conversión
    Weight_kg = case_when(
      str_detect(Weight_kg, "lb") ~ as.numeric(str_extract(Weight_kg, "[0-9.]+")) / 2.20,
      TRUE ~ as.numeric(str_extract(Weight_kg, "[0-9.]+"))
    )
  )
# Comprobamos datos
head(dataSet$Weight_kg)

# Height
dataSet <- dataSet %>%
  mutate(
    Height_m = str_to_lower(as.character(Height_m)),
    
    # Si contiene feet (') o inches (")
    Height_m = case_when(
      str_detect(Height_m, "'|\"|ft|in") ~ {
        # Extraemos todos los números encontrados
        numeros <- str_extract_all(Height_m, "[0-9.]+")
        # El primero son pies, el segundo pulgadas
        pies <- as.numeric(sapply(numeros, function(x) x[1]))
        pulgadas <- as.numeric(sapply(numeros, function(x) ifelse(length(x) > 1, x[2], 0)))
        # Convertimos: (pies * 12 + pulgadas) / 39.37
        (pies * 12 + pulgadas) / 39.37
      },
      # Si es numérico o solo necesita conversión de pulgadas a metros
      TRUE ~ as.numeric(str_extract(Height_m, "[0-9.]+"))
    )
  )

# Comprobamos datos
head(dataSet$Height_m)

```


### Valores Ausentes y Atípicos
```{r,echo=TRUE}
# Weight

# Valores Ausentes
na_weight <- sum(is.na(dataSet$Weight_kg))

# Valores Atípicos 
out_weight <- length(boxplot.stats(dataSet$Weight_kg)$out)

cat("Peso - Ausentes:", na_weight, "| Atípicos:", out_weight)

# Height
na_height <- sum(is.na(dataSet$Height_m))

# Valores Atípicos
out_height <- length(boxplot.stats(dataSet$Height_m)$out)

cat("Altura - Ausentes:", na_height, "| Atípicos:", out_height)

```


## 2. Estadística inferencial


### 2.1.1. Hipótesis nula y Alternativa

Dada la pregunta: ¿Podemos aceptar que los hombres queman en promedio más calorías en los entrenamientos que las mujeres?   

Podemos plantear lo siguiente:  
$H_0: \mu_{hombres} = \mu_{mujeres}$ (La media de calorías quemadas es igual en ambos grupos).  
$H_1: \mu_{hombres} > \mu_{mujeres}$ (La media de calorías en hombres es mayor que en mujeres).


### 2.1.2. Justificación del test a aplicar

Dado que se va a realizar un test estadistico entre medias de muestras independientes, además desconocemos
las covarianza poblacional, por tanto usaremos la covarianza muestral y un t-test.  

### 2.1.3 Cálculos

```{r, echo=TRUE}

# Calculo manual

# Separamos los grupos
hombres <- dataSet$Calories[dataSet$Gender == "Male"]
mujeres <- dataSet$Calories[dataSet$Gender == "Female"]

# Estadísticos
n1 <- length(hombres); n2 <- length(mujeres)
m1 <- mean(hombres);   m2 <- mean(mujeres)
s1 <- sd(hombres);     s2 <- sd(mujeres)

# Calculo del estadístico de contraste

se_diff <- sqrt((s1^2 / n1) + (s2^2 / n2))

# Estadístico t observado
t_obs <- (m1 - m2) / se_diff

# Aplicamos test de welch

df_welch <- ((s1^2/n1 + s2^2/n2)^2) / ((s1^2/n1)^2/(n1-1) + (s2^2/n2)^2/(n2-1))

# Valor Crítico (cola a la derecha)
t_critico <- qt(0.975, df = df_welch)

# P-valor

p_valor <- pt(t_obs, df = df_welch, lower.tail = FALSE)

# Resultados
cat("T-Critico manual:", t_critico,"\n","T-observado manual:", t_obs, "\n","P-valor manual:    ", p_valor, "\n")

# Calculo automatico
resultado_auto <- t.test(Calories ~ Gender, data = dataSet, 
                         alternative = "greater", 
                         conf.level = 0.975)
print(resultado_auto)

```

### 2.1.4. Interpretación del test

Por tanto podemos concluir que si nos centramos en el T-observado (0.514) podemos ver como no supera al t-critico (1.96), en consecuencia no podemos rechazar la hipótesis nula (H0).  

En cuanto al p-valor, tenemos que el valor observado es 0.304 por lo que supera al nivel de significación haciendo que no podamos rechazar la hipótesis nula.

En consecuencia no podemos rechazar que la media de calorias quemadas por ambos grupos durante el transcurso de un ejercicio es aproximadamente igual en promedio, con un 97.5 % de confianza.



## 3. Modelo de regresión

### 3.1. Regresión lineal múltiple

```{r, echo=TRUE}
# Modelo de regresión lineal múltiple
modelo_calorias <- lm(Calories_Burned ~ Session_Duration_hours + Experience_Level + 
                      Workout_Frequency_days_week + Height_m + Weight_kg + 
                      Gender + Workout_Type, 
                      data = dataSet)

summary(modelo_calorias)

```

Una vez tenemos los resultados de aplicar la regresión lineal podemos observar como las variables que tienen menor significancia son:  

1. El peso de la persona que esta realizando el entrenamiento.  
2. El género de la persona.

Por lo que podemos intuir que una vez que conocemos la duración y el tipo de ejercicio, el peso y el género no añaden mucha información extra para predecir las calorías en este dataset.  

Si nos centramos en la calidad del ajuste, podemos observar que el modelo tiene una gran robustez para realizar predicciones ya que:  

1. R Cuadrado es de 0.9635, por lo que las variables seleccionadas explican el 96% de la variabilidad de los datos.  

2. Errores Estándar relativamente bajos comparados con los coeficientes (Estimates), lo que indica precisión en las estimaciones.


Por último tenemos la aportación del nivel de experiencia de la persona:  

1. Por cada incremento en una unidad del nivel de experiencia, las calorías quemadas aumentan en promedio 59.07 unidades, manteniendo constantes todas las demás variables (duración, tipo de ejercicio, etc.).  

2. Esto sugiere que un usuario más experimentado es más eficiente o entrena con una intensidad interna mayor que un principiante, logrando quemar más calorías en el mismo tiempo y con la misma frecuencia de entrenamiento.



### 3.2. Multicolinealidad

```{r,echo=TRUE}
# Matriz de correlacion
vars_cuant <- dataSet %>%
  select(Session_Duration_hours, Workout_Frequency_days_week, Height_m, Weight_kg, Experience_Level)

# Calculamos la matriz
matriz_cor <- cor(vars_cuant, use = "complete.obs")

# Visualización gráfica
corrplot(matriz_cor, method = "color", addCoef.col = "black", 
         type = "upper", tl.col = "black", number.cex = 0.7)

```

Como podemos apreciar en la matriz podemos apreciar cierto nivel de correlación positiva:

1. **Experiencia de entrenamiento - Duración de la actvidad **
2. **Experiencia de entrenamiento - Días de entrenamiento por semana**
3. **Días de entrenamiento por semana - Duración de la actvidad **

Aunque tenemos cierto nivel de correlación podemos apreciar que no se trata en ningún caso de unas correlaciones altas.

```{r,echo=TRUE}
# Matriz VIF
vif_values <- vif(modelo_calorias)

print(vif_values)

```

Con respecto a la matriz VIF podemos apreciar que no existen problemas relevantes de multicolinealidad puesto
que todos los valores estan contenidos dentro de una correlación moderada.  
En conclusión:  

- En la matriz de correlación, aunque se observan relaciones moderadas entre la experiencia y la duración de la sesión (aprox. 0.70), ninguna alcanza niveles críticos (superiores a 0.80). Reforzando este análisis, los resultados de GVIF muestran valores máximos de 2.28, situándose muy por debajo del umbral de riesgo de 5.  

- Por tanto, podemos concluir que no existen problemas de multicolinealidad; las variables explicativas son lo suficientemente independientes para que las estimaciones de los coeficientes del modelo sean fiables y precisas.



## 3.3. Análisis visual de los residuos

```{r,echo=TRUE}


plot(modelo_calorias, which =1 )

```

Si nos centramos en el primer gráfico (Residual VS Fitted) podemos apreciar como los datos se distribuyen en forma de curva, por tanto podemos afirmar que existe un problema de no linealidad. Esto indica que la relación entre las calorías y las variables explicativas (como la duración o el peso) no es puramente lineal, o que faltan términos cuadráticos o interacciones en el modelo.  

```{r,echo=TRUE}


plot(modelo_calorias, which =2 )

```
Con respecto al gráfico Q-Q apreciamos como los datos presentan una forma de "S" muy pronunciada, alejándose de la línea diagonal tanto en los extremos como en el centro, en consecuencia, los residuos no siguen una distribución normal. Tienen colas pesadas o una distribución bimodal.  

Por tanto se puede determinar que a pesar de que las variables eran muy significativas, el modelo de regresión lineal simple no es el adecuado para estos datos.


### 3.4. Regresión logística


```{r,echo=TRUE}

# 1. Crear la variable binaria: 1 si es principiante, 0 si no lo es
dataSet <- dataSet %>%
  mutate(Is_Beginner = ifelse(Experience_Level == 1, 1, 0))

# 2. Ajustar el modelo
modelo_logistico <- glm(Is_Beginner ~ Calories + Session_Duration_hours + 
                        Workout_Frequency_days_week + Height_m + Weight_kg + 
                        Gender + Workout_Type, 
                        data = dataSet, 
                        family = binomial)

summary(modelo_logistico)

```

Al observar la columna Pr(>|z|), vemos que solo hay dos variables que tienen un impacto estadísticamente significativo en la probabilidad de ser principiante:

- **Session_Duration_hours** (p-valor < 2e-16): Es altamente significativa. Su coeficiente es negativo (-3.20), lo que indica que a medida que aumenta la duración de la sesión, la probabilidad de ser una persona sin experiencia disminuye drásticamente.

- **Workout_Frequency_days_week** (p-valor < 2e-16): También es altamente significativa. Su coeficiente es negativo (-1.80), sugiriendo que cuantos más días a la semana entrena una persona, menor es la probabilidad de que sea clasificada como principiante.  

En cuanto a la calidad del modelo podemos decir que el modelo ha reducido la devianza en casi un 43% ($1 - 15786/27579$). Siendo una reducción muy considerable, lo cual indica que el modelo tiene una buena capacidad discriminatoria. Las variables elegidas (especialmente frecuencia y duración) explican muy bien la pertenencia al grupo de principiantes.



### 3.5. Matriz de confusión

```{r,echo=TRUE}
# 1. Obtener las probabilidades predichas
probabilidades <- predict(modelo_logistico, type = "response")

# 2. Convertir probabilidades en 1 si prob >= 0.5, 0 si no
predicciones <- factor(ifelse(probabilidades >= 0.5, 1, 0), levels = c("0", "1"))
reales <- factor(dataSet$Is_Beginner, levels = c("0", "1"))

# 3. Generar la matriz 
matriz_resultados <- confusionMatrix(predicciones, reales, positive = "1")
print(matriz_resultados)

```
La matriz muestra los aciertos y errores del modelo de la siguiente manera:

1. **Verdaderos Positivos (VP)**: 9,180. El modelo identificó correctamente a 9,180 personas que realmente no tienen experiencia (Clase 1).

2. **Verdaderos Negativos (VN):** 6,801. El modelo identificó correctamente a 6,801 personas que sí tienen experiencia (Clase 0).

3. **Falsos Positivos (FP)**: 2,343. El modelo clasificó como principiantes a 2,343 personas que en realidad tienen experiencia (Error tipo I).

4. **Falsos Negativos (FN)**: 1,676. El modelo clasificó como expertos a 1,676 personas que en realidad son principiantes (Error tipo II).


En cuanto a sensibilidad y especificidad: 

- **Sensibilidad (0.8456)**: El modelo identifica correctamente al 84.56% de todas las personas sin experiencia. Es un valor alto, lo que sugiere que el modelo es muy eficaz.

- **Especificidad (0.7438)**: El modelo identifica correctamente al 74.38% de las personas con experiencia. Es un valor sólido, aunque ligeramente inferior a la sensibilidad.


## 4. Análisis de la varianza (ANOVA) de un factor

Analizaremos si existen diferencias significativas en la variable Calories_Burned en función
del tipo de entrenamiento (Workout_Type).


### 4.1. Visualización

```{r, echo=TRUE}

ggplot(dataSet, aes(x = Workout_Type, y = Calories, fill = Workout_Type)) +
  geom_boxplot(alpha = 0.7) +
  labs(title = "Distribución de Calorías Quemadas por Tipo de Entrenamiento",
       x = "Tipo de Entrenamiento",
       y = "Calorías Quemadas") 

```

### 4.2. Hipótesis nula y alternativa

La hipotesis nula establece que no existen difrencias en las medias de las calorías quemadas entre los 
diferentes entrenamientos.  

La hipotesis alternativa plantea que existe al menos una de las medias de las calorias quemadas que si es 
diferente de las demas, quedando de la siguiente manera:  

$$H_0: \mu_{\text{Cardio}} = \mu_{\text{HIIT}} = \mu_{\text{Strength}} = \mu_{\text{Yoga}}$$
$$H_1: \exists \, i, j \text{ tales que } \mu_i \neq \mu_j$$

### 4.3 Modelo

```{r, echo=TRUE}

# Realizamos el ANOVA
modelo_anova <- aov(Calories ~ Workout_Type, data = dataSet)

# Mostramos la tabla de resultados
summary(modelo_anova)

```

Comparamos el p-valor con el nivel de significación estándar ($\alpha = 0.05$):  

Puesto que $0.0469 < 0.05$, rechazamos la hipótesis nula ($H_0$) con un nivel de confianza del 95%.  

En consecuencia, podemos decir que existe evidencia estadística suficiente para afirmar que el tipo de entrenamiento influye significativamente en las calorías quemadas. Sin embargo, nota que el p-valor está muy cerca del límite (0.05) y el resultado tiene solo un asterisco (*), lo que sugiere que la diferencia, aunque real, es estadísticamente muy pequeña.


### 4.4. Efectos de los niveles del factor











